---
title: "Introducción a la Probabilidad"
output:
  html_document:
    toc: true
    toc_float: true
---

La probabilidad es una medida numérica de la posibilidad de que ocurra un evento. Por tanto, las probabilidades son una medida del grado de incertidumbre asociado con cada uno de los eventos previamente enunciados. Si cuenta con las probabilidades, tiene la capacidad de determinar la posibilidad de ocurrencia que tiene cada evento. La probabilidad sempre se expresa en término decimales o porcentajes, siendo 0 el valor de probabilidad de algo improbable y 1 (o 100%) el de algo seguro.

## Experimentos, reglas de conteo y asignación de probabilidades
Un __experimento__ es un proceso que arroja resultados definidos y en cada una de las ocasiones que se lleve a cabo generará solo uno de todos los posibles resultados. Podemos definir como experimentos:

__Arrojar una moneda__, cuyos posibles resultados son _águila_ o _sello_.
__Inspeccionar una pieza__, con defecto o sin defecto.
__Realizar una llamada de ventas__, se consigue la compra o no.
__Jugar un partido de futbol__, se gana, se empata o se pierde.

Todos los posibles resultados de un experimento se definen como el __campo muestral__ del mismo. Mientras que a cada posible resultado se le conoce como __punto muestra__. El espacio muestral se denota por la letra $S$ y por tanto, se puede utilizar la siguiente notación para describirlo en función de los posibles resultados $x_i$:

$$
S=\{x_1, x_2, x_3,...x_n\}
$$

Si por ejemplo, tomamos el caso de una moneda, podremos describirlo así:

$$
S_{moneda}=\{águila, sello \}
$$

O en el caso de un dado:

$$
S_{dado}=\{1,2,3,4,5,6\}
$$

### Reglas de conteo

Veamos cómo se identifican y cuentan los resultados experimentales. Existen tres reglas de conteo que son muy utilizadas.

#### Experimentos de pasos múltiples
Considere un experimento que consiste en lanzar dos monedas. ¿Cuántos posibles resultados tiene este experimento? Tomemos en cuenta que primero se lanza una moneda y enseguida la otra. Si denotamos _águila_ con $A$ y _sello_ con $B$, entonces los posibles resultados son:

$$
S_{monedas}=\{(A,A),(A,B),(B,A),(B,B) \}
$$

> Un experimento se describe como una sucesión de $k$ pasos en los que hay $n_1$ resultados posibles en el primer paso, $n_2$ resultados posibles en el segundo y así sucesivamente. Por lo tanto, el número total de resultados experimentales es $(n_1)(n_2)...(n_k)$.

Si retomamos el caso anterior, lanzar la primera moneda implica $(n_1=2)$ y la segunda $(n_2=2)$, siguiendo la regla de conteo $(2)(2)=4$, así que tenemos cuatro posibles resultados. Ahora bien, si por ejemplo lanzamos tres monedas, tendremos $(2)(2)(2)=8$ resultados experimentales. 

Un diagrama que puede apoyar en la elaboración de reglas de conteo es el __diagrama de árbol__, el cual se muestra a continuación para el problema del lanzamiento de dos monedas. 

```{r echo=FALSE}
library(DiagrammeR)
```

```{r echo=FALSE}
grViz("
digraph dot {

graph [layout = dot, rankdir = LR]

node [shape = circle,
      style = filled,
      label = '']

node [fillcolor = white,
      label = 'M']
a

node [fillcolor = white,
      label = 'A']
b d f

node [fillcolor = white
      label = 'B']

edge [color = black]
a -> {b c}
b -> {d e}
c -> {f g}
}")
```

La secuencia va de izquierda a derecha, donde el primer paso representa los posibles resultados del primer lanzamiento y el segundo al de la segunda moneda. En cada paso los dos posibles resultados son $(A,B)$, y podemos notar que a cada resultado del primer paso le corresponden otros dos posibles resultados: los del segundo lanzamiento. Cada uno de los extremos de la derecha se corresponde con un resultado experimental. Cada ruta, saliendo desde el inicio hasta cada una de las ramificaciones se corresponde con una secuencia única de resultados experimentales.

Veamos ahora otro ejemplo donde podemos aplicar la regla de conteo

